臺灣高等法院臺南分院民事判決　98年度上字第220號
上　訴　人　余天鄉
　　　　　　許麗卿
共　　　同
訴訟代理人　蔡金保　　律師
視同上訴人　余鏡鴻
　　　　　　余榮輝
兼上列二人共同
訴訟代理人　余鏡山
上列三人共同
訴訟代理人　余何碧蓮
視同上訴人　何文雄
　　　　　　顏榮
　　　　　　周漢文
　　　　　　周漢榮
　　　　　　周國興
　　　　　　周萬年
　　　　　　周清堂
　　　　　　周木輝
　　　　　　周詠琮
　　　　　　余嘉文
上列一人
訴訟代理人　余皆枝
視同上訴人　周慶農
　　　　　　周崑田
　　　　　　周崑楚
上列十三人共同
訴訟代理人　周蔡雲英　住臺南市○○區○○街231號
視同上訴人　周明和　　住臺南市新營區太南里太子宮266之1號
　　　　　　周翁玉華　住臺南市新營區太南里太子宮312之17號
被上訴人　　周桔釧　　住臺南市新營區太南里太子宮266號
訴訟代理人　周柯玉富　住臺南市新營區太南里太子宮266號
上列當事人間請求分割共有物事件，上訴人對於中華民國九十八
年十月十四日臺灣臺南地方法院第一審判決（九十八年度訴字第
五九三號）提起上訴，本院於一百年二月八日言詞辯論終結，判
決如下
：
      主      文
原判決廢棄。
兩造共有坐落台南市○○區○○段一六五一地號、建、面積八六
八平方公尺土地，及同段一七二一地號、建、面積三二八六平方
公尺土地，合併分割如附圖戊案所示，其中：
(一)編號1721部分、面積四九一平方公尺土地，供作道路使用，分
  歸兩造各按原應有部分比例保持共有；
(二)編號1721-A01部分、面積一四七平方公尺土地，分歸上訴人周
  慶農取得；
(三)編號1721-A02部分、面積一四六平方公尺土地，分歸被上訴人
  周桔釧取得；
(四)編號1721-A03部分、面積七四平方公尺土地，分歸上訴人周詠
  琮取得；
(五)編號1721-A04部分、面積七三平方公尺土地，分歸上訴人周木
  輝取得；
(六)編號1721-A05部分、面積七三平方公尺土地，分歸上訴人周清
  堂取得；
(七)編號1721-A06部分、面積七三平方公尺土地，分歸上訴人周明
  和取得；
(八)編號1721-A07部分、面積九八平方公尺土地，分歸上訴人周崑
  楚取得；
(九)編號1721-A08部分、面積九八平方公尺土地，分歸上訴人周翁
  玉華取得；
(十)編號1721-A09部分、面積九七平方公尺土地，分歸上訴人周崑
  田取得；
(十一)編號1721-A10部分、面積一三一平方公尺土地，分歸上訴人許
  麗卿取得；
(十二)編號1721-A11部分、面積一三０平方公尺土地，分歸上訴人余
  鏡鴻取得；
(十三)編號1721-A12部分、面積一三一平方公尺土地，分歸上訴人余
  鏡山取得；
(十四)編號1721-A13部分、面積一三一平方公尺土地，分歸上訴人余
  榮輝取得；
(十五)編號1721-A14部分、面積一二六平方公尺土地，分歸上訴人周
  漢文、周漢榮、周國興、周萬年按應有部分各四分之一保持共
  有；
(十六)編號1721-A15部分、面積一三０平方公尺土地，分歸上訴人余
  嘉文取得；
(十七)編號1721-A16部分、面積八七平方公尺土地，分歸上訴人周漢
  榮取得；
(十八)編號1721-A17部分、面積一００平方公尺土地，分歸上訴人周
  萬年取得；
(十九)編號1721-A18部分、面積九四平方公尺土地，分歸上訴人周國
  興取得；
(二十)編號1721-A19部分、面積八八平方公尺土地，分歸上訴人周萬
  年取得；
編號1721-A20部分、面積一八八平方公尺土地，分歸上訴人周
  漢文取得；
編號1721-A21部分、面積一０一平方公尺土地，分歸上訴人周
  漢榮取得；
編號1721-A22部分、面積九四平方公尺土地，分歸上訴人周國
  興取得；
編號1721-A23部分、面積三八五平方公尺土地，分歸上訴人顏
  榮取得；
編號1651部分、面積三０八平方公尺土地，分歸上訴人余嘉文
  取得；
編號1651-A01部分、面積一四六平方公尺土地，分歸上訴人何
  文雄取得；
編號1651-A02部分、面積六二平方公尺土地，分歸上訴人余鏡
  鴻、余鏡山、余榮輝、許麗卿按應有部分各四分之一保持共有
  ；
編號1651-A03部分、面積一三三平方公尺土地，分歸周桔釧
  、周慶農、何文雄、余天鄉、余鏡鴻、余鏡山、余榮輝、許麗
  卿各應有部分二一分之一、周詠琮、周清堂、周明和、周木
  輝各應有部分四二分之一、周漢文、周漢榮、周國興、周萬
  年各應有部分一四分之一、周翁玉華、周崑楚、周崑田各應
  有部分六三分之二、余嘉文應有部分七分之一，保持共有；
編號1651-A04部分、面積七三平方公尺土地，分歸上訴人顏榮
  取得；
編號1651-A05部分、面積一四六平方公尺土地，分歸上訴人余
  天鄉取得。
第一、二審訴訟費用由兩造依附表所示應有部分比例負擔。
      事  實  及  理  由
一、按訴訟標的對於共同訴訟之各人必須合一確定者，共同訴訟
    中一人之上訴，其效力及於全體，此觀民事訴訟法第五十六
    條第一項第一款規定自明。本件為請求分割共有物之訴，其
    訴訟標的對於共同訴訟之各人必須合一確定，依上開規定，
    上訴人余天鄉、許麗卿（下稱余天鄉等二人）上訴之效力及
    於同造之余鏡鴻、余榮輝、余鏡山、何文雄、顏榮、周漢文
    、周漢榮、周國興、周萬年、周清堂、周木輝、周詠琮、余
    嘉文、周慶農、周崑田、周崑楚、周明和、周翁玉華等人，
    爰將之併列為視同上訴人。
二、再按言詞辯論期日，當事人之一造不到場者，得依到場當事
    人之聲請，由其一造辯論而為判決。前項規定，於訴訟標的
    對於共同訴訟之各人必須合一確定者，言詞辯論期日，共同
    訴訟人中一人到場時，亦適用之，民事訴訟法第三百八十五
    條第一項前段、第二項分別定有明文；本件被上訴人及視同
    上訴人周明和、周翁玉華經合法通知均無正當理由未到場，
    核無民事訴訟法第三百八十六條各款所列情形，爰分別准依
    到場上訴人之聲請，由其等一造辯論而為判決。
三、被上訴人主張：坐落台南市○○區○○段一六五一地號土地
    、建、面積八六八平方公尺，及一七二一地號、建、面積三
    二八六平方公尺土地（下稱系爭土地），係兩造所共有，應
    有部分各如附表所示。兩造間就系爭共有土地無法達成協議
    分割，系爭土地又無因物之使用目的不能分割，或約定不分
    割之情形，為管理使用之方便，有合併分割必要；參酌系爭
    土地上各共有人實際占用之使用現況，及分割後各共有人之
    利用價值，爰請求合併分割如原判決附圖（下稱附圖）甲案
    所示。原判決所採分割方案並無不合，並聲明：上訴駁回。
四、上訴人周明和、周翁玉華於第二審程序並未到場，亦未提出
    書狀作何聲明或陳述；上訴人余天鄉等二人則以：伊等除畸
    零地及私設巷道外，於分割後不願與他人繼續保持共有。且
    伊等所有土地分割在一起，才能增進土地之經濟效用，如採
    附圖乙案為分割，可將土地完全分配於各共有人單獨所有，
    應屬較為公允之分割方案。退步言，若附圖乙案不可採，則
    應以附圖戊案為分割等語。上訴人余嘉文則以：本件應以附
    圖甲案為分割；若甲案不可行，則應依附圖丁案為分割，惟
    不同意附圖戊案之分案方法等語。至於其餘上訴人則主張採
    附圖甲案為分割，惟同時抗辯不論採何一方案為分割，伊等
    權益並未受影響，伊等均不反對等語。
五、被上訴人主張：系爭二筆土地，地目建，均係兩造所共有，
    各共有人之應有部分比例詳如附表所示；兩造間就系爭共有
    土地並無約定不分割之特約，亦無因物之使用目的不能分割
    之情形，惟無法達成分割之協議等情，業據其提出系爭土地
    登記謄本、地籍圖（原審卷第一二頁至第二二頁）為證外，
    且為到場之兩造所不爭，堪信被上訴人之上開主張為真實。
六、按各共有人除法令另有規定，或因物之使用目的不能分割，
    或契約定有不分割之期限者外，得隨時請求分割共有物。又
    分割之方法不能協議決定，或於協議決定後因消滅時效完成
    經共有人拒絕履行者，法院得因任何共有人之請求，命為以
    原物分配於各共有人之分配。以原物為分配時，因共有人之
    利益或其他必要情形，得就共有物之一部分仍維持共有。共
    有人相同之數不動產，除法令另有規定外，共有人得請求合
    併分割，九十八年八月五日修正施行後民法第八百二十三條
    第一項、第八百二十四條第二項第一款、第四項、第五項分
    別定有明文。查，系爭二筆土地為兩造所共有，且各共有人
    均相同者，已如上述；兩造間既未定有不分割之特約，系爭
    土地亦無因法令規定不得分割，或因物之使用目的不能分割
    情形，茲兩造不能達成分割之協議，被上訴人訴請合併為共
    有物分割，於法即無不合，應予准許。
七、再查：
（一）系爭一六五一地號土地與一七二一地號土地，間隔同段一
      六五０地號土地而相毗鄰，一六五０地號土地為六米計劃
      道路，土地之南側現已闢建為道路，惟北側則尚未開通。
      系爭土地北臨八米道路，東、西、南側則並未臨路。一六
      五一地號土地，呈現西北側土地寬闊，惟東南側土地狹長
      之形狀，其上現有余天鄉等二人所有建物，惟房屋破落，
      屋頂部分坍塌，無人居住；其他部分則為空地。至於一七
      二一地號土地呈四方形，北側土地較南側土地略為寬闊；
      其上之建物，均為一樓平房，相關建物之位置、面積，及
      所有人等，詳如原判決附圖三所示，其餘則為空地。此外
      ，附圖三之編號Ｃ、Ｄ建物間，現有一座三米寬之私設巷
      道貫穿其間，往南可通行至已闢建為六米道路之一六五０
      地號土地，經此道路往南可對外聯絡等情，此經原審法院
      及本院受命法官分別勘驗明確，除有勘驗筆錄及略圖、現
      場照片在卷（參見原審卷第一一五頁至第一一八頁、第一
      二九頁、本審卷第九一頁至第九三頁、第一０五頁至第一
      一０頁、第一二０頁至第一二八頁）可佐外，且有台南市
      鹽水地政事務所（於九十八年八月二十日，以所測字第０
      九八０００五六四二號函檢送之現況圖（即原判決附圖三
      ）存卷（參見原審卷第一五八頁）可憑。
（二）依附圖甲案所示，分配予上訴人余嘉文取得之編號1651土
      地相當完整，分配予上訴人許麗卿之編號1721-A10土地，
      亦鄰接北側之八米道路，固然有利於余嘉文、許麗卿之土
      地利用；惟分配予余天鄉之編號1721-A15土地，則鄰接尚
      未開闢完成之計畫道路；對照上訴人余嘉文於第二審程序
      中，亦自陳採附圖甲案為分割時，伊所受分配之土地利益
      過大，伊同意受分配二筆土地之分割方案等語，上訴人余
      天鄉等二人抗辯：因其等分配之土地並未毗鄰，不利於分
      割後土地之利益，即非完全無據。至於附圖乙案中，分配
      予上訴人余天鄉、許麗卿二人取得，鄰接北側八米道路且
      相毗鄰之編號1651及編號1651-A01土地，惟分配予上訴人
      余嘉文之編號1651-A03土地及編號1721-A14土地，則位處
      尚未完全開闢完成之六米計劃道路之東、西兩側；是依該
      分割方案所示，上訴人余嘉文取得之該二筆土地價值，與
      分配予上訴人余天鄉、許麗卿二人取得之土地價值，顯然
      不成比例，而損及上訴人余嘉文之利益。上訴人余天鄉等
      二人與上訴人余嘉文分別指摘甲、乙案之分割方法，均非
      無據，堪認甲案及乙案難謂係妥適之分割方案。
（三）其次，依附圖丁案與附圖戊案所示，分配予上訴人余嘉文
      之編號1721-A15土地之位置均相同；至於編號1721-A10土
      地，在丁案中係分配予上訴人余天鄉，在戊案中則分配予
      上訴人許麗卿，上開兩案就此部分之分割方法差異不大。
      惟分配予上訴人余嘉文之編號1651土地，在戊案中係鄰接
      北側八米道路與東側六米計劃道路之「三角窗」位置，土
      地西側則與分配予余天鄉之編號1651-A05土地相毗鄰；而
      在丁案中，分配予余嘉文之編號1651土地則僅北側緊臨八
      米道路，土地東側並與分配予許麗卿之編號1651-A05土地
      相毗鄰；至於編號1651-A05土地則係鄰接北側八米道路與
      東側六米計劃道路之「三角窗」位置。基上，附圖戊案中
      ，分配予上訴人余天鄉取得之土地形狀方正，有利於余天
      鄉於分割後之土地利用；分配予上訴人余嘉文之編號1651
      土地雖非完整之四方形，然因同時鄰接北側八米道路及東
      側之六米計畫道路，且土地臨接八米道路之面寬達十二公
      尺，臨接六米計畫道路之面寬更長達近三十公尺，有利於
      分割後之土地利用。再佐以該土地之東側及北側均緊接道
      路，即係「三角窗」位置；衡情，均較在丁案中之編號16
      51土地所在位置，北側臨接八米道路之面寬不及十一公尺
      者，南側臨接六米計畫道路之面寬亦僅十一公尺者為佳；
      凡此，足認採附圖戊案為分配者，對於上訴人余嘉文並未
      造成不利益。上訴人余嘉文抗辯：採戊案為分配時，上訴
      人余天鄉、許麗卿二人分配取得之兩筆土地利益太大，對
      伊不公平云云；惟分配予上訴人余嘉文取得之編號1721-A
      15土地及編號1651土地，其中丁案與戊案之編號1721-A15
      土地之位置均相同，再佐以分配予上訴人余嘉文之編號16
      51土地，為三角窗之土地，且土地臨接兩邊道路之面寬亦
      較大，按諸常情，上訴人余嘉文取得之土地，與附圖丁案
      中取得之土地比較結果，堪信其價值並未較低；上訴人余
      嘉文僅以：余天鄉、許麗卿二人分配之土地價值較大為由
      ，抗辯附圖戊案為不足採云云，要嫌無據。
（四）本院綜合上情，參酌其他共有人雖均主張採附圖甲案為分
      割，惟亦陳稱：不論採何一方案為分割，伊等權益並未受
      影響，伊等均不反對等語；再佐以因受限於地形及各共有
      人占用位置、面積不一，無法符合共有人依現狀分割之需
      求，苟因受限於上開各項因素，無法如願分配其等目前占
      用位置之土地，而有拆除舊建物必要時，亦不致造成過大
      損失。同時審酌附圖戊案所示之分割方案，已盡可能依各
      共有人之使用現狀而繪製，且分割後各共有人所取得之土
      地尚稱方正，對於土地之利用亦堪稱便利；並於一七二一
      地號土地內，規劃編號1721土地為私設道路，俾便全體共
      有人於分割後取得之土地均可鄰接道路而對外通行。至於
      編號1651-A03土地，因其形狀太過於狹長，屬於不利於使
      用之畸零地，為達全體共有人十足分割目的，維護共有人
      利益，有將該部分土地分歸周桔釧、周慶農、何文雄、
      余天鄉、余鏡鴻、余鏡山、余榮輝、許麗卿各應有部分二
      一分之一、周詠琮、周清堂、周明和、周木輝各應有部
      分四二分之一、周漢文、周漢榮、周國興、周萬年各應
      有部分一四分之一、周翁玉華、周崑楚、周崑田各應有
      部分六三分之二、余嘉文應有部分七分之一，繼續保持
      共有之必要等一切情狀，堪認附圖戊案所示之分割方法，
      為所有分割方案中最為適當者。
八、綜上所述，本件被上訴人就系爭二筆土地請求裁判為合併分
    割者，既非無據，惟原判決所採分割方法，因有如上缺失，
    即非妥適，而難以維持；上訴意旨聲明廢棄改判，非無理由
    ；爰將原判決予以廢棄，另審酌土地現況、兩造之利益及意
    願，及注意各個取得部分之經濟效益，並兼顧系爭土地之性
    質併其社會利益，基於公平原則，以本判決附圖戊案所示予
    以合併分割，而改判如主文第二項所示。
九、本件事證已臻明確，兩造其餘攻擊防禦方法及證據資料，於
    本件判決結果不生影響，爰毋庸一一論列。此外，本件係因
    共有物分割而涉訟，原判決雖經本院予以廢棄，惟未提起上
    訴之對造於原審及本院審理時，為其權益所為之行為，均係
    按當時之訴訟程度，為伸張或防禦其權利所必要之行為，若
    由敗訴當事人負擔全部費用者，顯失公平，爰併依民事訴訟
    法第八十條之一規定，命勝訴之一方，就本件共有土地分割
    之訴，亦負擔第一、二審之部分訴訟費用，併此敘明。
十、據上論結，本件上訴為有理由，依民事訴訟法第四百六十三
    條、第三百八十五條第一項前段、第二項、第四百五十條、
    第七十八條、第八十條之一，判決如主文。
中    華    民    國   100    年    3     月    1     日
                    民事第二庭  審判長法  官 陳 光 秀
                                      法  官 曾 平 杉
                                      法  官 李 文 賢
上為正本係照原本作成。
如不服本判決，應於收受送達後20日內向本院提出上訴書狀，其
未表明上訴理由者，應於提出上訴後20日內向本院補提出理由書
狀（均須按他造當事人之人數附繕本）上訴時應提出委任律師或
具有律師資格之人之委任狀；委任有律師資格者，另應附具律師
資格證書及釋明委任人與受任人有民事訴訟法第466條之1第1項
但書或第2項（詳附註）所定關係之釋明文書影本。如委任律師
提起上訴者，應一併繳納上訴審裁判費。
中    華    民    國    100    年    3    月    2     日
                                      書記官 呂 嘉 文
【附註】
民事訴訟法第466條之1：
(1)對於第二審判決上訴，上訴人應委任律師為訴訟代理人。但上
  訴人或其法定代理人具有律師資格者，不在此限。
(2)上訴人之配偶、三親等內之血親、二親等內之姻親，或上訴人
  為法人、中央或地方機關時，其所屬專任人員具有律師資格並
  經法院認為適當者，亦得為第三審訴訟代理人。
民事訴訟法第466條之2第1項：
  上訴人無資力委任訴訟代理人者，得依訴訟救助之規定，聲請
  第三審法院為之選任律師為其訴訟代理人。
附表
┌────┬──────┬─────────┬────┐
│共有人  │應有部分比例│負擔訴訟費用比例  │備註    │
├────┼──────┼─────────┼────┤
│周桔釧  │1/24        │1/24              │        │
├────┼──────┼─────────┼────┤
│余鏡鴻  │1/24        │1/24              │        │
├────┼──────┼─────────┼────┤
│余鏡山  │1/24        │1/24              │        │
├────┼──────┼─────────┼────┤
│余榮輝  │1/24        │1/24              │        │
├────┼──────┼─────────┼────┤
│余天鄉  │1/24        │1/24              │        │
├────┼──────┼─────────┼────┤
│許麗卿  │1/24        │1/24              │        │
├────┼──────┼─────────┼────┤
│何文雄  │1/24        │1/24              │        │
├────┼──────┼─────────┼────┤
│周慶農  │1/24        │1/24              │        │
├────┼──────┼─────────┼────┤
│顏榮    │1/8         │1/8               │        │
├────┼──────┼─────────┼────┤
│周漢文  │1/16        │1/16              │        │
├────┼──────┼─────────┼────┤
│周漢榮  │1/16        │1/16              │        │
├────┼──────┼─────────┼────┤
│周國興  │1/16        │1/16              │        │
├────┼──────┼─────────┼────┤
│周萬年  │1/16        │1/16              │        │
├────┼──────┼─────────┼────┤
│周崑田  │1/36        │1/36              │        │
├────┼──────┼─────────┼────┤
│周崑楚  │1/36        │1/36              │        │
├────┼──────┼─────────┼────┤
│周翁玉華│1/36        │1/36              │        │
├────┼──────┼─────────┼────┤
│周明和  │1/48        │1/48              │        │
├────┼──────┼─────────┼────┤
│周清堂  │1/48        │1/48              │        │
├────┼──────┼─────────┼────┤
│周木輝  │1/48        │1/48              │        │
├────┼──────┼─────────┼────┤
│周詠琮  │1/48        │1/48              │        │
├────┼──────┼─────────┼────┤
│余嘉文  │3/24        │3/24              │        │
└────┴──────┴─────────┴────┘